ACORDAO-COMPLETO-2439146

ACÓRDÃO 12557/2020 ATA 40/2020 - SEGUNDA CÂMARA

VISTOS, relatados e discutidos estes autos referentes à Tomada de Contas Especial instaurada pelo Fundo Nacional de Desenvolvimento da Educação - FNDE, originalmente em nome dos Srs. Joel Santos de Lima e Saul Nunes Bemerguy, ex-Prefeitos de Tabatinga/AM, respectivamente nos períodos de 2005-2008 e 2009-2012, em decorrência da omissão no dever de prestar contas dos recursos repassados, na modalidade fundo a fundo, ao mencionado município no âmbito do Programa Nacional de Apoio ao Transporte do Escolar - Pnate, durante o exercício de 2008.
        ACORDAM os Ministros do Tribunal de Contas da União, reunidos em sessão da 2ª Câmara, ante as razões expostas pelo Relator, em:
	9.1. com fundamento nos arts. 1º, inciso I, 16, inciso III, alínea c, 19, caput, e 23, inciso III, da Lei 8.443/1992, julgar irregulares as contas do Sr. Joel Santos de Lima e condená-lo ao pagamento das quantias a seguir indicadas, acrescidas da atualização monetária e dos juros de mora, calculados a partir das datas especificadas até a efetiva quitação, fixando-lhe o prazo de 15 (quinze) dias, a contar do recebimento da notificação, para que comprove, perante o Tribunal (art. 214, inciso III, alínea a, do Regimento Interno/TCU) , o recolhimento da dívida ao Fundo Nacional de Desenvolvimento da Educação - FNDE, nos termos da legislação em vigor:
	Valor Original (R$) 
	Data da Ocorrência

	1.694,56
	11/4/2008

	1.694,56
	23/4/2008

	19.622,72
	5/6/2008

	11.803,32
	30/6/2008

	19.622,72
	31/7/2008

	19.622,72
	4/9/2008

	19.622,72
	2/10/2008

	19.622,72
	4/11/2008

	19.622,72
	2/12/2008

9.2. aplicar ao Sr. Joel Santos de Lima a multa prevista no art. 57 da Lei 8.443/1992, no valor de R$ 25.000,00 (vinte e cinco mil reais) , fixando-lhe o prazo de 15 (quinze) dias, a contar da notificação, para que comprove, perante o Tribunal (art. 214, inciso III, alínea a, do Regimento Interno/TCU) , o recolhimento da dívida aos cofres do Tesouro Nacional, atualizada monetariamente desde a data deste Acórdão até a do efetivo recolhimento, se for paga após o vencimento, na forma da legislação em vigor;
	9.3. autorizar, caso requerido, nos termos do art. 26 da Lei 8.443/1992, o parcelamento das dívidas em até 36 (trinta e seis) parcelas mensais e sucessivas, sobre as quais incidirão os correspondentes acréscimos legais (débito: atualização monetária e juros de mora; multa: atualização monetária) , esclarecendo ao responsável que a falta de pagamento de qualquer parcela importará no vencimento antecipado do saldo devedor (art. 217, § 2º, inciso II, do Regimento Interno/TCU) , sem prejuízo das demais medidas legais;   
	 9.4. autorizar, desde logo, a cobrança judicial das dívidas a que se referem os subitens anteriores, caso não atendida a notificação, com base no art. 28, inciso II, da Lei 8.443/1992;
	9.5. remeter cópia deste Acórdão à Procuradoria da República no Estado do Amazonas, com fundamento no art. 16, § 3º, da Lei 8.443/1992 e no art. 209, § 7º, do Regimento Interno/TCU, bem como ao FNDE, para ciência.

Tomada de Contas Especial instaurada em razão da omissão no dever de prestar contas dos recursos repassados a município no âmbito do Programa Nacional de Apoio ao Transporte Escolar.

Segunda Câmara

Município de Tabatinga/AM.

3. Responsável: Joel Santos de Lima (XXX.105.682-XX).

13.1. Ministros presentes: Ana Arraes (Presidente), Augusto Nardes e Aroldo Cedraz.
13.2. Ministro-Substituto convocado: Marcos Bemquerer Costa (Relator).
13.3. Ministro-Substituto presente: André Luís de Carvalho.

MARCOS BEMQUERER

Trata-se da Tomada de Contas Especial instaurada pelo Fundo Nacional de Desenvolvimento da Educação - FNDE, originalmente em nome dos Srs. Joel Santos de Lima e Saul Nunes Bemerguy, ex-Prefeitos de Tabatinga/AM, respectivamente nos períodos de 2005-2008 e 2009-2012, em decorrência da omissão no dever de prestar contas dos recursos repassados, na modalidade fundo a fundo, ao mencionado município no âmbito do Programa Nacional de Apoio ao Transporte do Escolar - Pnate, durante o exercício de 2008.
2.	A seguir, reproduzo, com alguns ajustes de forma, excerto da instrução da peça 53, em que a matéria destes autos foi assim historiada e analisada na SecexTCE: 
"HISTÓRICO 
2. O FNDE repassou à municipalidade, em 2008, à conta do Pnate, programa de ação continuada, o valor de R$ 132.928,76, liberados mediante as seguintes ordens bancárias:
	Ordem Bancária
	Valor (R$) 
	Data da OB
	Data crédito em conta

	2008OB600018
	1.694,56
	9/4/2008
	11/4/2008

	2008OB600054
	1.694,56
	18/4/2008
	23/4/2008

	2008OB600168
	19.622,72
	3/6/2008
	5/6/2008

	2008OB600324
	11.803,32
	26/6/2008
	30/6/2008

	2008OB600428
	19.622,72
	29/7/2008
	31/7/2008

	2008OB600518
	19.622,72
	2/9/2008
	4/9/2008

	2008OB600594
	19.622,72
	30/9/2008
	2/10/2008

	2008OB600659
	19.622,72
	31/10/2008
	4/11/2008

	2008OB600748
	19.622,72
	28/11/2008
	2/12/2008

Fonte: Informação 331/2014-DIREC/COTCE/CGCAP/DIFIN/FNDE (peça 1, p. 5-9) e extrato bancário (peça 40) 
3. Transcorrido o prazo para prestação de contas, os responsáveis foram instados por meio da Notificação 77629/2009/2010/DIPRA/COPRA/CGCAP/DIFIN/FNDE (peça 1, p. 37-39) e do Ofício 1249/2010-DIPRA/COPRA/CGCAP/DIFIN/FNDE (peça 1, p. 41-55) .
4. As comunicações foram enviadas aos Srs. Joel Santos de Lima e Saul Nunes Bemerguy, respectivamente prefeito na gestão de 2008 e sucessor no exercício de 2009, ano em que venceu o prazo para a prestação das contas. O documento expedido ao Sr. Joel Santos de Lima retornou dos correios com a informação 'mudou-se', razão pela qual ele foi notificado por via editalícia (peça 1, p. 57) . Ao se manterem silentes, o FNDE instaurou a presente TCE (peça 1, p. 59) .
5. O Sr. Raimundo Carvalho Caldas, prefeito de Tabatinga/AM na gestão 2013-2016, interpôs Representação (peça 1, p. 65-81, 83-89 e 91-111) junto ao Ministério Público Federal contra os Srs. Joel Santos de Lima e Saul Nunes de Bemerguy.
6. O Relatório de TCE 274 /2014-DIREC/COTCE/CGCAP/DIFIN/FNDE e o Relatório de Auditoria 547/2015 contextualizaram a irregularidade e definiram as responsabilidades (peça 1, p. 123-131, e p. 149-151) . O Certificado de Auditoria 547/2015 foi pela irregularidade (peça 1, p. 153) , igual conclusão foi lançada no parecer do dirigente do órgão de controle interno (peça 1, p. 154) . Foi colhida a ciência ministerial (peça 1, p. 155) . Por fim, registre-se que os responsáveis foram inscritos no rol de responsáveis, pelo valor de R$ 265.638,37, consoante nota de lançamento 2014NL002215 (peça 1, p. 11) .
7. A instrução inicial, elaborada pela Secex/AM à peça 4, sintetizou a irregularidade e os elementos de responsabilização na categoria de omissão na apresentação da prestação de contas do Pnate/2008. Considerando que os recursos foram integralmente gastos na gestão de 2008 e a responsabilidade de prestar contas cabia ao prefeito da gestão de 2009, concluiu pelo seguinte encaminhamento:
a) citação do Sr. Joel Santos de Lima, para apresentar alegações de defesa quanto à não comprovação da boa e regular aplicação dos recursos recebidos à conta do Pnate/2008;
b) audiência do Sr. Saul Nunes Bemerguy, para se manifestar quanto à omissão no dever de prestar contas do referido ajuste.
8. Por fim, definiu-se o valor original do débito pela integralidade dos recursos repassados ao município, qual seja, R$ 132.928,76.
9. Em cumprimento ao despacho da Secretária (peça 6) , foi promovida a citação do Sr. Joel Santos de Lima, mediante Ofícios 2345 e 2344/2015-TCU/Secex-AM (peças 8 e 9) , datados de 21/12/2015, encaminhados aos endereços do responsável (peça 13 e 19) . O aviso de recebimento dos Correios referente ao Ofício 2345/2015, que corresponde ao endereço registrado no TJAM, retornou com indicação de 'endereço insuficiente' (peça 12) . O Ofício 2344/2015, entregue no endereço registrado no cadastro de veículos (peça 19, p. 2) , foi recebido em 12/1/2016 (peça 10) . 
10. A audiência, encaminhada ao Sr. Saul Nunes Bemerguy (Ofício 123/2016-TCU-Secex-AM, peça 14) , foi regularmente entregue (peça 15) , no endereço do responsável constante na base de dados da Receita Federal do Brasil (peça 13) .
11. O Sr. Saul Nunes Bemerguy compareceu aos autos e, por intermédio de seus representantes legais (peça 16) , solicitou prorrogação de prazo (peça 17) , deferida em 2/3/2016 (peça 18) . Em 11/5/2016, encaminhou suas razões de justificativa (peça 20) , alegando, em síntese, que, ao assumir a gestão da prefeitura, não encontrou documentos que comprovassem a realização de licitações ou convênios firmados na gestão de seu antecessor. Informou, ainda que, por esse motivo, ingressou com representação perante esta Corte de Contas (TC Processo 002.202/2009-9 - peça 22) , alegando ausência dos trâmites necessários no período de transição.
12. Embora regularmente citado, o Sr. Joel Santos de Lima não apresentou sua defesa, mantendo-se silente quanto às irregularidades que lhe foram imputadas. Nos termos do art. 12, § 3º, da Lei 8.443/1992, ao não responder às comunicações processuais expedidas por esta Corte de Contas, o responsável tornou-se revel para todos os efeitos.
13. Por meio do Ofício 15164/2016/Dimoc/Cotce/Cgcap/Difin (peça 21) , o FNDE informou que o Sr. Joel Santos de Lima apresentou àquela autarquia, em 29/2/2016, documentação a título de prestação de contas dos recursos do Pnate/2008, com o objetivo de sanar as pendências ensejadoras desta TCE.
14. Juntamente com o ofício, foi apresentada justificativa para o atraso na apresentação das contas (peça 21, p. 3) e a relação dos pagamentos efetuados (peça 21, p. 4-6) .
15. Em nova instrução (peça 24) , concluiu-se que: 
'28. A despeito da revelia do Sr. Joel Santos de Lima e em face da informação de que esse responsável apresentou, em 29/2/2016, ao FNDE documentação a título de prestação de contas dos recursos em exame, com o objetivo de sanar as pendências ensejadoras da TCE, e tendo em vista que o TCU ainda não deliberou sobre este processo e que a autarquia está realizando a análise das contas em comento, em atendimento ao disposto no Acórdão 1580/2008-TCU-Primeira Câmara, conclui-se por encaminhamento de proposta de sobrestamento dos presentes autos  e determinando ao FNDE para, no prazo de noventa dias, se manifestar conclusivamente quanto à análise e o resultado alcançado sobre a prestação de contas.    
29. Quanto ao Sr. Saul Nunes Bemerguy, prefeito de Tabatinga, gestão 2009-2012, propõe-se acolher suas razões de justificativa, retirando-o da relação processual na presente tomada de contas especial.' 
16. Por meio do Acórdão 4986/2017-TCU-Segunda Câmara (peça 29) , esta Corte decidiu:
'excluir da presente relação processual o Sr. Saul Nunes Bemerguy, e em sobrestar a apreciação dos presentes autos, até o recebimento das informações a serem apresentadas pelo Fundo Nacional de Desenvolvimento da Educação - FNDE em resposta ao subitem 1.7.1 abaixo, sem prejuízo de fazer a seguinte determinação, de acordo com os pareceres emitidos nos autos:
1.7. Determinação:
1.7.1. ao Fundo Nacional de Desenvolvimento da Educação - FNDE que, no prazo de 90 (noventa) dias, a contar da ciência desta deliberação, conclua, se ainda não o fez, a análise da prestação de contas apresentada pelo Sr. Joel Santos de Lima, de que trata o Ofício n.  15164/2016/Dimoc/Cotce/Cgcap/Difin - FNDE, relativa aos recursos repassados ao Município de Tabatinga/AM, por conta do Programa Nacional de Apoio ao Transporte Escolar - PNATE, no exercício de 2008, manifestando-se conclusivamente quanto à pertinência e suficiência da documentação para justificar as irregularidades ensejadoras da Tomada de Contas Especial, informando ao TCU o resultado dos trabalhos ao fim do prazo acima referenciado.'
17. Devidamente notificado (Ofício 1.359/2017 -TCU/SECEX-AM, de 9/6/2017, peças 31 e 34) , o FNDE encaminhou, em atendimento, a documentação acostada às peças 37 a 39. Os Srs. Joel Santos de Lima e Saul Bemerguy foram notificados do Acórdão 4986/2017-TCU-Segunda Câmara, por meio dos Ofícios 1.357 e 1.358/2017-TCU/Secex-AM (peças 32-33, 35-36) . 
18. Em atendimento à determinação do TCU, o FNDE, por meio do Ofício 21.795/2017/Diade/Cgcap/Difin-FNDE (peça 39) , informa que, após análise da documentação apresentada pelo Sr. Joel Santos de Lima, concluiu-se 'pela insuficiência da documentação apresentada intempestivamente e continuidade do processo de Tomada de Contas Especial'.  
19. A Nota Técnica 13/2017/DAESP/COPRA/CGCAP/DIFIN (peça 38) , indica que o art. 18 da Resolução CD/FNDE 10/2008 estabelecia, como obrigatórios, quando da prestação de contas, os seguintes documentos: I - Demonstrativo da Execução da Receita e da Despesa e de Pagamentos Efetuados; II - extratos bancários da conta corrente específica em que os recursos foram depositados e das aplicações financeiras realizadas; e III - conciliação bancária, se for o caso. Contudo, não se atendeu aos requisitos estabelecidos na Resolução, em razão dos aspectos abaixo apontados: 
'I. formulário apresentado não é o adequado;
II. não consta o Parecer do Conselho de Acompanhamento e Controle Social do Fundo de Manutenção e Desenvolvimento da Educação Básica e de Valorização dos Profissionais da Educação - CACS - FUNDEB; 
III. as despesas declinadas no formulário apresentado não guardam qualquer consonância com o extrato bancário que consta no SIGPC, documento esse, frise-se, que não foi acostado à missiva apresentada.'
20. Foi verificado, ainda, que o exame do extrato bancário da conta específica do programa apontou que não houve a aplicação dos recursos repassados pelo FNDE e que houve desembolsos vedados pela resolução do programa, conforme lançamentos no extrato bancário da conta específica.
21. Tem-se, então, que a documentação apresentada, intempestivamente, pelo Sr. Joel Santos de Lima ao FNDE, não foi capaz de demonstrar a regular aplicação dos recursos públicos. Cumpre salientar que a autarquia não indica despesas que possam ser consideradas regulares, mantendo, portanto, o débito pela totalidade dos recursos repassados.
22. De acordo com o art. 15 da Resolução CD/FNDE 10, de 7/4/2008, os recursos repassados à conta do Programa Nacional de Apoio ao Transporte do Escolar (Pnate) deveriam ser aplicados em pagamentos de despesas com reforma, seguros, licenciamento, impostos e taxas, pneus, câmaras e serviços de mecânica em freio, suspensão, câmbio, motor, elétrica e funilaria, recuperação de assentos, combustível e lubrificantes do veículo ou, no que couber, da embarcação utilizada para o transporte de alunos do ensino fundamental público; de serviços contratados junto a terceiros, observados os aspectos mencionados na norma, bem como com a implementação de outros mecanismos, que viabilizassem a oferta de transporte escolar para o acesso e permanência dos alunos nas escolas do ensino fundamental público, residentes em área rural, desde que previamente aprovados pela autarquia.
23. A ausência do parecer do Conselho de Acompanhamento e Controle Social do Fundo de Manutenção e Desenvolvimento da Educação Básica e de Valorização dos Profissionais da Educação (Cacs/Fundeb) , assinado por pessoa legitimada, impede que haja comprovação da validade das despesas, nos termos estabelecidos pela Resolução CD/FNDE 10/2008. Este tem sido o entendimento desta Corte, a exemplo do Acórdão 5975/2018-TCU-Segunda Câmara, relator Ministro José Mucio.
24. Ademais, confrontando o extrato bancário constante do SiGPC (Sistema de Gestão de Prestação de Contas do FNDE) , juntado aos autos (peça 40) , com o formulário na prestação de contas (peça 21, p. 4-6) , verifica-se que, de fato, não há qualquer correspondência entre os pagamentos efetuados com os débitos registrados no extrato. 
25. De acordo com o formulário de prestação de contas (peça 21, p. 4) , foram efetuados os seguintes pagamentos, sem que haja equivalência de débito nas datas indicadas:
- Hildo Barbosa do Nascimento (CPF XXX.776.402-XX) - R$ 40.940,00, sendo R$ 1.694,56 (9/4/2008) , R$ 19.622,72 (3/6/2008) , R$ 19.622,72 (30/9/2008) ;
- Cruz e Marques Comércio de Eletrodomésticos Ltda. (CNPJ 07.298.372/0001-95) - R$ 51.048,76, sendo R$ 11.803,32 (26/6/2008) , R$ 19.622,72 (2/9/2008) , R$ 19.622,72 (28/11/2008) ;
- Edilson Gurgel Filho EPP (CNPJ 06.096.012/0002-29) - R$ 40.940,00, sendo R$ 1.694,56 (18/4/2008) , R$ 19.622,72 (29/7/2008) , R$ 19.622,72 (31/10/2008) .
25.1. Registre-se que a empresa Cruz e Marques Comércio de Eletrodomésticos Ltda. tem como atividade o comércio varejista especializado de eletrodomésticos e equipamentos de áudio e vídeo (peça 41) , o que não se coaduna com as finalidades do programa em questão. 
25.2. A empresa Edilson Gurgel Filho EPP tem como finalidade o comércio varejista de combustíveis para veículos automotores (peça 42) . O Sr. Joel Lima indica no formulário o pagamento de R$ 40.940,00 com essa finalidade, ou seja, 30,8% do total recebido e superior a R$ 3.000,00/mês, quando a norma só autoriza o gasto de:
'c) as despesas com combustível e lubrificantes não poderão exceder a R$ 3.000,00 (três mil reais) , quando o valor da parcela mensal for de até R$ 15.000,00 (quinze mil reais) , e a 20% (vinte por cento) da parcela mensal quando o seu valor for superior a R$ 15.000,00 (quinze mil reais) '  
26. No extrato bancário (peça 40) , constam alguns lançamentos a débito, todos indicados como 'transferência', com datas e valores divergentes dos mencionados pagamentos: R$ 67.000,00 (1/8/2008) ; R$ 19.622,72, fracionados em quinze transferências (24/9/2008) ; R$ 39.441,81 (24/10/2008) , R$ 19.000,00 (25/11/2008) ; e R$ 20.200,00 (10/12/2008) , totalizando R$ 165.264,53. Na análise do extrato bancário também chama atenção a existência de lançamentos a crédito sem registro de origem.
27. Diante disso, a instrução de peça 44 concluiu pela imputação de débito equivalente à totalidade dos recursos repassados ao município de Tabatinga/AM, no âmbito do  Pnate/2008.
29. Assim, foi realizada a citação do Sr. Joel Santos de Lima, nos seguintes termos (peça 50) :
a) Irregularidade: não comprovação da boa e regular aplicação de recursos públicos federais repassados, fundo a fundo, ao município de Tabatinga/AM, no exercício de 2008, por conta do Programa Nacional de Apoio ao Transporte Escolar (Pnate) . Com base no art. 18 da Resolução FNDE 10/2008, cabia ao ente executor prestar contas dos recursos transferidos pelo FNDE no âmbito do Programa até o dia 15 de abril de 2009, fato que só ocorreu em 29/2/2016, conforme informações do FNDE. Ademais, foram detectadas as seguintes irregularidades:
a1) Prestação de contas com formulário inadequado;
a2) Não apresentação do Parecer do Conselho de Acompanhamento e Controle Social do Fundo de Manutenção e Desenvolvimento da Educação Básica e de Valorização dos Profissionais da Educação - CACS - FUNDEB; 
a3) Não apresentação do extrato bancário em anexo à prestação de contas;
a4) Lançamento de despesas no formulário que não guardam qualquer consonância com o extrato bancário que consta no SIGPC;
a5) Lançamento no formulário de pagamento à empresa Cruz e Marques Comércio de Eletrodomésticos Ltda., cuja atividade econômica não se coaduna com as finalidades do Pnate;
a6) Registro no formulário de prestação de contas de pagamentos à empresa Edilson Gurgel Filho EPP, que tem como finalidade o comércio varejista de combustíveis para veículos automotores. 
a7) Não apresentação de documentos que possam comprovar a efetiva prestação dos serviços previstos na Resolução 10/2008. 
a8) Lançamentos a crédito na conta corrente do Programa sem indicação da origem. 
b) Conduta: não comprovar a boa e regular aplicação de recursos públicos federais repassados, fundo a fundo, ao município de Tabatinga/AM, no exercício de 2008, por conta do Programa Nacional de Apoio ao Transporte Escolar - Pnate;
c) Culpabilidade: não se pode afirmar que o responsável agiu com boa fé, sendo razoável afirmar que era possível ter consciência da ilicitude que praticara;
d) Nexo de Causalidade: não apresentação de documentos necessários a demonstrar a correta aplicação dos recursos públicos federais repassados, fundo a fundo, ao município de Tabatinga/AM, no exercício de 2008, por conta do Programa Nacional de Apoio ao Transporte Escolar - PNATE;
e) Dispositivos violados: arts. 15 e 18 da Resolução FNDE 10/2008; art. 93 do Decreto-Lei 200/1967.
30. O ofício de citação foi recebido, conforme Aviso de Recebimento da peça 51, tendo o responsável apresentado resposta (peça 52) .
ANÁLISE DOS PRESSUPOSTOS DE PROCEDIBILIDADE DA IN/TCU 71/2012
Apreciação do Prejuízo ao Contraditório e Ampla Defesa
31. Verifica-se que não houve o transcurso de mais de dez anos desde o fato gerador sem que tenha havido a notificação do responsável pela autoridade administrativa federal competente (art. 6º, inciso II, c/c art. 19 da IN/TCU 71/2012, modificada pela IN/TCU 76/2016) , uma vez que o vencimento do prazo para prestação de contas deu-se em 15/4/2009 e o responsável foi notificado sobre as irregularidades pela autoridade administrativa competente por meio do edital acostado à peça 1, p. 57, publicado em 21/2/2011. 
Valor de Constituição da TCE 	
32. Verifica-se, ainda, que o valor atualizado do débito apurado (sem juros) em 1/1/2017 é de R$ 181.799,73 (peça 5) , portanto superior ao limite mínimo de R$ 100.000,00, na forma estabelecida nos arts. 6º, inciso I, e 19 da IN/TCU 71/2012, modificada pela IN/TCU 76/2016. 
OUTROS DÉBITOS NOS SISTEMAS DO TCU COM O MESMO RESPONSÁVEL
33. Informa-se que foi encontrado débito imputável ao responsável em outros processos no Tribunal, como segue:
	Responsável
	Processos

	Joel Santos de Lima
 (CPF XXX.105.682-XX) 
	Processo 033.774/2011-0 e Processo 032.363/2014-1

34. A tomada de contas especial está, assim, devidamente constituída e em condições de ser instruída.
EXAME TÉCNICO
35. Em sua resposta (peça 52) , o responsável afirma o que segue:
'Em atendimento à sua citação nº 2024/2018-TCU/SECEX-AM, temos a informar-lhe que este ex-prefeito não poderá dar maiores esclarecimentos à documentação citada, devido ao ocorrido no dia 14/04/2011 no qual houve um mandato de busca e apreensão no escritório do Contador, onde foram apreendidos documentos, notas fiscais, procedimentos licitatórios, mídias, computadores e demais documentos e objetos do ano de 2009 e 2010, porém nos arquivos constavam o ano de 2008 que também foram apreendidos, sendo assim os documentos solicitados nesta citação podem ser requeridos através da Polícia Federal por meio do Processo nº 4219-11.2011.4.01.3200 no qual denominaram OPERAÇÃO IMPERADOR.
Diante do exposto segue em anexo o MANDADO DE BUSCA, APREENSÃO E ARESTO.
Certo de sua atenção, despeço-me, com votos de estima e consideração.'
36. A apreensão de documentos ocorreu em 14/4/2011, dois anos após a data limite da prestação de contas do Pnate/2008, de forma que é razoável afirmar que todos os documentos já deveriam ter sido apresentados, demonstrando a boa e regular execução dos recursos.
37. Nesse sentido, podem-se citar os seguintes julgados:
'O caso fortuito não exime a responsabilidade do gestor público que, tendo tido a oportunidade de demonstrar, na época certa, o correto emprego dos recursos sob sua administração, não o tenha feito. O gestor faltoso assume os riscos inerentes à mora a que deu causa.' Acórdão 130/2008-TCU-Segunda Câmara, Relator Ministro Benjamin Zymler.
'A ocorrência de caso fortuito ou força maior não exime de responsabilidade gestores de recursos públicos que, tendo oportunidade de demonstrar na época certa prevista para a prestação de contas o correto emprego dos recursos sob sua gestão, não o tenham feito (art. 399 do Código Civil) '. Acórdão 1040/2018-TCU-Primeira Câmara, Relator Ministro Walton Alencar Rodrigues.
'O agente responde pela impossibilidade de apresentar documentação probatória da regular aplicação dos recursos públicos em razão de ocorrência de caso fortuito ou de força maior, se o suposto evento impeditivo tenha acontecido quando o responsável já estava em atraso no dever que lhe competia, a teor do disposto no art. 399 do Código Civil.' Acórdão 2226/2014-TCU-Plenário, Ministro Relator Walton Alencar Rodrigues.
38. Além disso, não foi apresentado auto de apreensão ou qualquer outro documento apto a comprovar que a documentação referente ao Pnate/2008 foi apreendida.
39. Ressalte-se que, ao apresentar a prestação de contas ao FNDE, o responsável apresentou sucinta justificativa para o atraso, datada de 25/2/2016, reproduzida a seguir (peça 21, p. 3) :
'Este tem como objetivo de esclarecer o ocorrido diante do atrasado/omissão de prestar contas deste recurso federal referente ao Programa Nacional de Transporte Escolar-PNATE/2008, o mesmo deu-se por se tratar de um ano atípico (na esfera administrativa) , por se tratar de ano eleitoral, contamos com servidores comissionados, em sua maioria, e diante deste acabam nos acarretando esses tipos inesperados de inadimplência. Mas, tão logo fui comunicado da não prestação de contas, providenciei [a referida documentação] (...) . Espero ter atendido todos os requisitos [da prestação de contas] (...) para que minha falta possa ser sanada.
No mais, agradecemos o acolhimento de Vossa Senhoria, com protesto de merecido apreço.'
40. Como se vê, o responsável sequer menciona a apreensão de documentos entre os elementos que teriam prejudicado a apresentação da prestação de contas, o que fortalece a ideia de que a documentação apreendida não têm relação com o Pnate/2008.
41. Da análise procedida acima, verifica-se que os argumentos de defesa não foram suficientes para elidir a irregularidade pela qual está sendo responsabilizado, de forma que devem ser rejeitados.
42. Não há elementos para que se possa aferir e reconhecer a ocorrência de boa-fé na conduta do Sr. Joel Santos de Lima, podendo este Tribunal, desde logo, proferir o julgamento de mérito pela irregularidade das contas, conforme os termos do art. 202, §§ 2º e 6º, do Regimento Interno do TCU, condenando-se o responsável ao débito apurado e aplicando-lhe a multa prevista no art. 57 da Lei 8.443/1992.
Prescrição da Pretensão Punitiva
43. Este Tribunal aprovou, por meio do Acórdão 1441/2016-TCU-Plenário, incidente de uniformização de jurisprudência em que firma o entendimento de que a prescrição da pretensão punitiva do TCU se subordina ao prazo prescricional de dez anos indicado no art. 205 do Código Civil, contado a partir da data de ocorrência da irregularidade a ser sancionada.
44. Os fatos geradores das irregularidades em análise tiveram suas ocorrências iniciadas em 16/4/2009, data seguinte ao prazo-limite para o encaminhamento da prestação de contas (peça 1, p. 5) e o ato que ordenou a citação ocorreu em 15/12/2015 (peça 6) , dentro, portanto, do período decenal da prescrição, mantendo-se, consequentemente, válida a pretensão punitiva para as irregularidades constatadas. 
CONCLUSÃO
45. Em face da análise promovida na seção 'Exame Técnico', propõe-se rejeitar as alegações de defesa do Sr. Joel Santos de Lima, uma vez que não foram suficientes para sanar as irregularidades a ele atribuídas nem afastar o débito apurado. Ademais, inexistem nos autos elementos que demonstrem a boa-fé do responsável ou a ocorrência de outras excludentes de culpabilidade.
46. Vale ressaltar que a jurisprudência pacífica nesta Corte é no sentido da imprescritibilidade das ações de ressarcimento ao erário (Súmula TCU 282) . Dessa forma, identificado dano ao erário, devese instaurar e julgar o processo de tomada de contas especial para responsabilizar seus agentes causadores, respeitando o direito ao contraditório e à ampla defesa, independentemente de quando ocorreram os atos impugnados.
47. Verifica-se também que não houve a prescrição da pretensão punitiva, conforme análise já realizada.
48. Tendo em vista que não constam nos autos elementos que permitam reconhecer a boa-fé do responsável, sugere-se que suas contas sejam julgadas irregulares, nos termos do art. 202, § 6º, do Regimento Interno do TCU, com a imputação do débito atualizado monetariamente e acrescido de juros de mora, nos moldes do art. 202, §1º, do Regimento Interno do TCU, descontado o valor eventualmente recolhido, com a aplicação da multa prevista no art. 57 da Lei 8.443/1992."
3. 	Com base na análise empreendida, a SecexTCE propõe ao Tribunal (peças 53-55) :
	3.1. rejeitar as alegações de defesa do Sr. Joel Santos de Lima; 
	3.2. julgar irregulares, com base nos arts. 1º, inciso I, 16, inciso III, alíneas b e c, 19 e 23, inciso III, da Lei 8.443/1992, as contas do Sr. Joel Santos de Lima, condenando-o ao pagamento das importâncias a seguir especificadas, atualizadas monetariamente e acrescidas dos juros de mora, calculadas a partir das datas discriminadas até a data da efetiva quitação do débito, fixando-lhe o prazo de quinze dias, para que comprove, perante o Tribunal, o recolhimento das referidas quantias aos cofres do Fundo Nacional de Desenvolvimento da Educação, nos termos do art. 23, inciso III, alínea a, da citada lei, c/c o art. 214, inciso III, alínea a, do Regimento Interno/TCU:
	Valor Original (R$) 
	Data da Ocorrência

	1.694,56
	11/4/2008

	1.694,56
	23/4/2008

	19.622,72
	5/6/2008

	11.803,32
	30/6/2008

	19.622,72
	31/7/2008

	19.622,72
	4/9/2008

	19.622,72
	2/10/2008

	19.622,72
	4/11/2008

	19.622,72
	2/12/2008

3.3. aplicar ao Sr. Joel Santos de Lima a multa prevista no art. 57 da Lei 8.443/1992;
3.4. autorizar, desde logo, a cobrança judicial da dívida, caso não atendida a notificação, na forma do disposto no art. 28, inciso II, da Lei 8.443/1992;
3.5. autorizar também, desde logo, se requerido, com fundamento no art. 28, inciso I, da Lei 8.443/1992, c/c o art. 217, §§ 1º e 2º, do Regimento Interno/TCU, o parcelamento da dívida em até 36 parcelas; 
3.6. enviar cópia do acórdão a ser prolatado, bem como do relatório e do voto que o fundamentarem, à Procuradoria da República no Estado do Amazonas, nos termos do art. 16, § 3º, da Lei 8.443/1992, c/c o art. 209, § 7º, do Regimento Interno/TCU, para adoção das medidas cabíveis; e
3.7. enviar cópia do acórdão que vier a ser proferido ao Fundo Nacional de Desenvolvimento da Educação e ao responsável, para ciência, informando que a presente deliberação, acompanhada do relatório e do voto que a fundamentarem, estará disponível para a consulta no endereço www.tcu.gov.br/acordaos, além de esclarecer que, caso requerido, o TCU poderá fornecer, sem custos, as correspondentes cópias, de forma impressa.
4.	O Ministério Público junto ao TCU, representado pela Procuradora-Geral Cristina Machado da Costa e Silva, concordou com a proposta feita pela unidade instrutiva (peça 56) . 
	É o Relatório.

Aniello Miranda Aufiero (OAB/AM 1.579); Aldenize Magalhães Aufiero (OAB/AM 1.874); Danielle Aufiero Monteiro de Paula (OAB/AM 6.945); Mário Vítor Magalhães Aufiero (OAB/AM 8.787).

Procuradora-Geral Cristina Machado da Costa e Silva.

TOMADA DE CONTAS ESPECIAL. RECURSOS PÚBLICOS DO PROGRAMA NACIONAL DE APOIO AO TRANSPORTE ESCOLAR - PNATE. OMISSÃO NO DEVER DE PRESTAR CONTAS. APRESENTAÇÃO INTEMPESTIVA DA PRESTAÇÃO DE CONTAS AO FUNDO NACIONAL DE DESENVOLVIMENTO DA EDUCAÇÃO - FNDE. EXCLUSÃO DE UM GESTOR DO ROL DE RESPONSÁVEIS E FIXAÇÃO DE PRAZO PARA O FNDE EXAMINAR A PRESTAÇÃO DE CONTAS (ACÓRDÃO 4.986/2017 - 2ª C.). CONCLUSÃO DO FNDE PELA INSUFICIÊNCIA DA DOCUMENTAÇÃO APRESENTADA PELO GESTOR PARA DEMONSTRAR O CORRETO EMPREGO DOS RECURSOS PÚBLICOS. CITAÇÃO DO RESPONSÁVEL. ALEGAÇÕES DE DEFESA NÃO AFASTAM AS FALHAS. ÔNUS DO GESTOR DE EVIDENCIAR A REGULARIDADE DA APLICAÇÃO DOS RECURSOS NAS AÇÕES DO ALUDIDO PROGRAMA FEDERAL. CONTAS IRREGULARES, COM DÉBITO E MULTA PROPORCIONAL AO DANO. O ônus de comprovar a regular aplicação da integralidade dos recursos públicos compete ao responsável, por meio da devida prestação de contas, com documentação consistente a demonstrar cabalmente os gastos efetuados na execução das ações do programa federal indicado.

TOMADA DE CONTAS ESPECIAL (TCE)

Secretaria de Controle Externo de Tomada de Contas Especial - SecexTCE.

Trago à apreciação deste Colegiado Tomada de Contas Especial instaurada pelo Fundo Nacional de Desenvolvimento da Educação - FNDE, originalmente em nome dos Srs. Joel Santos de Lima e Saul Nunes Bemerguy, ex-Prefeitos de Tabatinga/AM, respectivamente nos períodos de 2005-2008 e 2009-2012, em decorrência da omissão no dever de prestar contas de R$ 132.928,76, repassados, na modalidade fundo a fundo, ao mencionado município no âmbito do Programa Nacional de Apoio ao Transporte do Escolar - Pnate, durante o exercício de 2008. 
2.	A então Secretaria de Controle Externo no Estado do Amazonas - Secex/AM promoveu a citação do Sr. Joel Santos de Lima pela não comprovação da correta aplicação dos recursos do Pnate/2008, em razão da omissão no dever de prestar contas, bem como realizou a audiência do Sr. Saul Nunes Bemerguy para que apresentasse razões de justificativa sobre a falta de entrega da prestação de contas, tendo em vista que o prazo para fazê-la venceu em sua gestão (peças 9, 10, 14 e 15) .
3. 	Não obstante a revelia do Sr. Joel Santos de Lima, o FNDE informou ao TCU o recebimento de documentação a título de prestação de contas dos recursos do Pnate/2008, encaminhada intempestivamente pelo aludido ex-Prefeito (peça 21) . Já o Sr. Saul Nunes Bemerguy ofereceu suas razões de justificativa em atendimento à audiência (peça 20) . 
4.	Assim, por meio do Acórdão 4986/2017-TCU-Segunda Câmara, foi excluído da relação processual desta Tomada de Contas Especial o nome do Sr. Saul Nunes Bemerguy, bem assim foram sobrestados estes autos, com fixação de prazo ao FNDE para que analisasse a prestação de contas dos recursos do Pnate/2008. 
5.	O FNDE, após examinar a prestação de contas, manifestou-se pela insuficiência da aludida documentação para comprovar a regularidade na aplicação dos recursos públicos do Pnate/2008 e pela continuidade do processamento desta Tomada de Contas Especial.
6.	Assim, a Secretaria de Controle Externo de Tomada de Contas Especial - SecexTCE deu prosseguimento ao processo e promoveu a citação do Sr. Joel Santos de Lima para que recolhesse o valor do débito original de R$ 132.928,76, acrescidos dos encargos legais pertinentes, e/ou oferecesse alegações de defesa sobre a não comprovação do regular emprego dos recursos públicos federais do Pnate/2008, em razão das seguintes irregularidades na prestação de contas:
	6.1. inadequação do formulário para a prestação de contas;
	6.2. falta do Parecer do Conselho de Acompanhamento e Controle Social do Fundo de Manutenção e Desenvolvimento da Educação Básica e de Valorização dos Profissionais da Educação - CACS - FUNDEB; 
	6.3. não apresentação do extrato bancário; 
	6.4. lançamentos de despesas no formulário que não guardam qualquer consonância com o extrato bancário que consta no SIGPC - Sistema de Gestão de Prestação de Contas;
	6.5. lançamento no formulário de pagamento à empresa Cruz e Marques Comércio de Eletrodomésticos Ltda., cuja atividade econômica não se coaduna com as finalidades do Pnate; 
	6.6. registro no formulário de prestação de contas de pagamentos à empresa Edilson Gurgel Filho EPP (em valores e percentuais superiores aos permitidos na Resolução CD/FNDE, art. 15, alínea c) , que tem como finalidade o comércio varejista de combustíveis para veículos automotores; 
	6.7. não apresentação de documentos que possam comprovar a efetiva prestação dos serviços previstos na Resolução CD/FNDE 10/2008; 
	6.8. lançamentos a crédito na conta corrente do Programa sem indicação da origem.
7.	O Sr. Joel Santos de Lima, em sua defesa, limitou-se a alegar que não poderia prestar esclarecimentos em relação à documentação mencionada no ofício de citação porque, em razão da busca e apreensão ocorrida no escritório de seu contador, muitos documentos teriam sido apreendidos pela Polícia Federal, entre eles os referentes ao exercício de 2008, além de computadores, mídias e objetos. Assim, informou o ex-Prefeito que os documentos solicitados na citação podem ser requeridos à Polícia Federal, no processo relativo à Operação Imperador (Autos: 4219-11.2011.4.01.3200) . 
8.	A SecexTCE, após considerar insuficiente o argumento de defesa para afastar as falhas apontadas, propôs a irregularidade das contas do Sr. Joel Santos de Lima, com a condenação ao pagamento do débito calculado e com a aplicação da multa proporcional ao dano. 
9.	O Ministério Público junto ao TCU manifestou-se de acordo com o encaminhamento sugerido pela unidade técnica. 
10.	Assiste razão à unidade técnica e ao Parquet quanto ao mérito destas contas especiais. De fato, o conjunto probatório constante dos autos não permite afirmar o correto emprego dos recursos públicos na execução das ações relacionadas ao Pnate/2008, sobretudo em razão das irregularidades apontadas pelo FNDE na documentação da prestação de contas.
11.	Nas alegações de defesa, o Sr. Joel Santos de Lima não abordou as irregularidades que lhe foram atribuídas, apenas informou sobre a apreensão dos documentos realizada pela Polícia Federal, o que, segundo ele, o impedia de prestar quaisquer esclarecimentos da documentação mencionada no ofício citatório. Além disso, sugeriu que o TCU poderia obter junto à Polícia Federal a documentação solicitada no ofício de citação.
12.	Entretanto, tal argumento não elide as irregularidades constatadas na prestação de contas tampouco afasta a responsabilidade do Sr. Joel Santos de Lima. 
13.	Primeiro, é preciso esclarecer que, no ofício de citação, não consta solicitação do TCU ao responsável de documentação alguma. Na citação, fez-se tão somente menção às irregularidades indicadas na prestação de contas. 
14.	Segundo, as irregularidades verificadas pelo FNDE referem-se à documentação encaminhada pelo próprio ex-gestor ao aludido Fundo, em 29/2/2016 (peça 21) , portanto em data posterior à alegada apreensão ocorrida em 14/4/2011. 
15.	Isso prova que o responsável teve acesso à documentação ora questionada e poderia ter contraditado as falhas indicadas pelo órgão repassador. E mais, caso quisesse, poderia ter se empenhado junto à Polícia Federal ou junto ao FNDE a fim de obter cópia da aludida documentação para, reexaminando-a, preparar sua defesa. 
16. 	Na condição de gestor público, o responsável tem o ônus de demonstrar a boa e regular aplicação dos recursos federais recebidos, a teor das disposições dos arts. 70, parágrafo único, da Constituição Federal, 93 do Decreto-lei 200/1967 e 66 do Decreto 93.872/1986, cabendo a ele reunir as provas que considerar necessárias, inclusive, por meio do Poder Judiciário, se for o caso. Portanto, não compete ao TCU buscar junto à Polícia Federal eventuais documentos apreendidos, como sugeriu a defesa do ex-gestor.
17.	Segundo a Nota Técnica 13/2017 emitida pelo FNDE (peça 38) , a documentação encaminhada intempestivamente pelo Sr. Joel Santos de Lima é insuficiente para comprovar a regularidade no emprego dos recursos do Pnate/2008. 
18.	Com efeito, a divergência entre o extrato bancário constante do SIGPC e as despesas lançadas no formulário de prestação de contas, desacompanhadas de documentos comprobatórios, impede a formação do necessário nexo de causalidade entre os recursos do Pnate/2008 e os gastos incorridos na execução das ações do aludido programa federal.  
19.	A jurisprudência do TCU é firme no sentido de exigir do gestor público a demonstração do vínculo causal entre os recursos públicos federais repassados por meio de convênios ou instrumentos congêneres e a efetiva realização de despesas para a consecução do objeto pactuado e/ou a execução das ações relativas a programas custeados, de forma integral ou parcial, com os dinheiros federais. Eis alguns precedentes sobre a matéria, cujos enunciados bem retratam a questão da imprescindibilidade do nexo causal para a comprovação do regular emprego dos recursos públicos (jurisprudência sistematizada do TCU) :
 Acórdão 997/2015-TCU-Plenário (rel. Min. Benjamin Zymler) 
 "A prestação de contas deve demonstrar não só a execução do objeto pactuado no convênio, mas também o nexo de causalidade, por meio do vínculo estrito entre os recursos federais repassados e as despesas incorridas para a consecução do objeto conveniado, sem o que não há comprovação da boa e regular aplicação dos recursos públicos". 
Acórdão 5170/2015-TCU-Primeira Câmara (rel. Min. Walton Alencar Rodrigues) 
"A mera execução física do objeto ou de parte dele não comprova o regular emprego dos recursos de convênio firmado com a União. É necessário que o responsável demonstre o nexo causal entre os recursos por ele geridos e os documentos de despesas referentes à execução, como notas de empenho, ordens bancárias, cheques, recibos ou notas fiscais e extratos bancários, com vistas a confirmar a utilização dos recursos da União no ajuste."
 Acórdão 6173/2011-TCU-Primeira Câmara (rel. Min. José Múcio Monteiro) 
"A falta de conciliação entre notas fiscais, cheques emitidos e extratos bancários impede o estabelecimento de correlação entre os documentos informados na relação de pagamentos."
 (Acórdão 6582/2010-TCU-Primeira Câmara, rel. Min. Subst. Marcos Bemquerer Costa) 
"A congruência entre a movimentação bancária e os comprovantes de despesas é elemento crucial para o estabelecimento do nexo de causalidade entre as despesas realizadas e os recursos transferidos, indispensável para a aprovação das contas. Demonstrar a existência desse nexo faz parte do inafastável ônus do gestor de comprovar a boa e regular aplicação dos recursos públicos colocados sob sua administração." 
Acórdão 845/2014-TCU-Segunda Câmara (rel. Min. Ana Arraes) .
 "A comprovação do correto emprego dos recursos públicos enseja a demonstração do nexo causal entre tais recursos e a execução do objeto pactuado, não sendo cabível a substituição dos comprovantes de despesa por excesso de contrapartida, pois afasta a necessária conexão entre o dinheiros público e o correspondente emprego no objeto acordado."
20.	Também são graves as demais falhas indicadas pelo FNDE, como as despesas realizadas junto à empresa cuja atividade não se coaduna com a finalidade do programa (como no caso de gastos com empresa de comércio varejista de eletrodomésticos) , o descumprimento do percentual permitido para despesas com combustíveis, a falta do parecer do Conselho de Acompanhamento e Controle Social do Fundeb e os lançamentos a crédito na conta específica do Pnate/2008 sem indicação da origem, o que contamina a movimentação financeira. Tais ocorrências afrontam as disposições dos arts. 15 e 18 da Resolução CD/FNDE 10/2008, que tratam, respectivamente, da destinação dos recursos do Pnate e da prestação de contas do referido programa federal. 
21.	No presente caso, como dito alhures, o ex-Prefeito era responsável pela correta destinação dos recursos do Pnate e, como apurado pelo FNDE, falhou nessa função, haja vista que a documentação apresentada a título de prestação de contas contem graves falhas e não comprovam a correta aplicação dos recursos nas ações do Pnate/2008. 
22.	Assim, tendo em vista o conjunto probatório constante destes autos, acolho os pareceres da unidade técnica e do Parquet, no sentido da irregularidade das contas do Sr. Joel Santos de Lima, fundamentada no art. 16, inciso III, alínea c, da Lei 8.443/1992, que melhor se amolda ao presente caso, condenando-o ao recolhimento do débito apurado nos autos, sem prejuízo da aplicação da multa proporcional ao dano causado ao erário, tendo em vista que não incide a prescrição da pretensão punitiva, conforme verificado pela SecexTCE (itens 43 e 44 do Relatório precedente) .
	Ante o exposto, voto por que seja adotada a deliberação que ora submeto a este Colegiado.
T.C.U., Sala das Sessões, em 10 de novembro de 2020.
MARCOS BEMQUERER COSTA
Relator